臺灣高等法院民事判決
109年度上易字第1363號
上  訴  人  台新國際商業銀行股份有限公司

法定代理人  尚瑞強  
訴訟代理人  賴昭文  
            鍾德暉  
被上訴人    李芳馨  

            李美色  
            李金鐘  
            李金龍  
            李芳玫  
            
上列當事人間請求撤銷遺產分割登記事件，上訴人對於中華民國
109年10月13日臺灣宜蘭地方法院109年度訴字第411號第一審判
決提起上訴，本院於110年3月2日言詞辯論終結，判決如下：
    主      文
原判決廢棄。
被上訴人間就附表所示不動產於民國九十九年九月七日（登記原
因發生日期為九十九年八月十五日）所為之遺產分割協議債權行
為，及於九十九年九月二十七日所為之分割繼承登記物權行為，
均應予撤銷。
被上訴人李美色應將附表所示不動產於民國九十九年九月二十七
日之分割繼承登記予以塗銷。
第一、二審訴訟費用由被上訴人連帶負擔。 
    事實及理由
壹、程序方面：
    被上訴人經合法通知未於言詞辯論期日到場，核無民事訴訟
    法第386條所列各款情形，爰依上訴人之聲請，由其一造辯
    論而為判決。
貳、實體方面：
一、上訴人主張：被上訴人李芳馨於民國93、94年間向伊申辦信
    用卡、信用貸款及現金卡，惟自94、95年起即未依約繳款，
    迄至109年8月12日止，尚欠新臺幣（下同）65萬0,810元本
    金（476,903元＋48,966元＋124,941元）及利息（下稱系爭款
    項）未清償。被上訴人於99年8月15日共同繼承被繼承人李
    正義如附表所示不動產（下合稱系爭不動產），因恐李芳馨
    遭伊追索，竟於同年9月7日協議由被上訴人李美色單獨取得
    系爭不動產所有權（下稱系爭協議），並於同年9月27日辦
    理分割繼承登記（下稱系爭登記）。伊於109年3月11日始發
    現上情。系爭協議及系爭登記顯屬有害及伊對李芳馨之債權
    之無償行為。爰依民法第244條第1項、第4項規定，求為命
    撤銷被上訴人間系爭協議及系爭登記之行為，並命李美色塗
    銷系爭登記之判決。原審為上訴人全部敗訴之判決，上訴人
    不服，提起上訴。上訴聲明：㈠原判決廢棄；㈡被上訴人間就
    系爭不動產所為系爭協議之債權行為及系爭登記之物權行為
    ，應予撤銷；㈢李美色應將系爭登記予以塗銷。
二、被上訴人經通知均未到庭陳述，亦均未為任何聲明。
三、查上訴人主張李芳馨於93、94年間向伊申辦信用卡、信用貸
    款及現金卡，自94、95年起即未依約繳款，迄109年8月12日
    ，尚欠系爭款項未清償；李芳馨之被繼承人李正義於99年8
    月15日死亡，被上訴人為繼承人，於同年9月7日簽立遺產分
    割協議書，協議將李正義所遺之系爭不動產全部分歸李美色
    取得，並於同年9月27日以分割繼承為原因登記，將系爭不
    動產移轉登記為李美色所有等情，業據提出現金卡、信用卡
    、易貸金申請書、帳務明細、系爭不動產登記謄本、地籍異
    動索引、債權計算書為證（見原審卷第19至43頁、本院卷第
    115頁），並有宜蘭縣羅東地政事務所109年8月25日函附系
    爭登記案件申請資料（見原審卷第67至127頁）為憑，被上
    訴人經合法通知均未到庭爭執，亦未提出書狀為何聲明或陳
    述，自堪信上訴人前開主張為真正。
四、按債務人所為之無償行為，有害及債權者，債權人得聲請法
    院撤銷之；債權人依前開規定聲請法院撤銷時，得並聲請命
    受益人或轉得人回復原狀。此觀民法第244條第1項、第4項
    前段規定即明。次按繼承開始後，繼承人將繼承所得財產上
    之公同共有遺產，與他繼承人為不利於己之分割協議，非單
    純財產利益之拒絕，倘屬有害及債權之無償行為，債權人自
    得訴請撤銷（最高法院107年台上字第453號裁定參照）。蓋
    繼承權固為具有人格法益之一身專屬權利，惟於繼承人未拋
    棄繼承，本於繼承與其他繼承人對於遺產全部為公同共有時
    ，該公同共有權已失其人格法益性質，而為財產上之權利，
    從而繼承人間之遺產分割協議，係公同共有人間就公同共有
    物所為之處分行為，倘全部遺產協議分割歸由其他繼承人取
    得，對未分割取得遺產之該繼承人而言，形式上係無償行為
    ，若害及債權人之債權實現，債權人應得提起民法第244條
    第1項之撤銷訴訟。經查：
　㈠被上訴人之被繼承人李正義死亡後，李芳馨未聲明拋棄繼承
    （見原審卷第85、87頁），與其他繼承人即李美色等其他被
    上訴人公同共有系爭不動產所有權，嗣於99年9月7日就系爭
    不動產與其他被上訴人成立系爭協議，將系爭不動產全部分
    歸李美色單獨所有，既未分得任何財產，亦無任何李美色應
    給付對價之約定（見原審卷第89至91頁），顯有處分其因繼
    承取得之公同共有系爭不動產權利，將之無償讓與李美色之
    情事。其於成立系爭協議時，名下僅有85年出廠之裕隆汽車
    1輛，並無其他財產，有財政部財政資料中心109年12月17日
    函附李芳馨99年度全國財產稅總歸戶財產查詢清單可稽（見
    本院卷第91至94頁），足認其已無資力清償債務。而李芳馨
    自94、95年間起即陸續未依約清償信用卡、信用貸款及現金
    卡債務，足見系爭協議及系爭登記，減少李芳馨之積極財產
    ，已害於上訴人之債權。則上訴人依民法第244條第1、4項
    規定，請求撤銷系爭協議之債權行為及系爭登記之物權行為
    ，並請求李美色塗銷系爭登記，自屬有據。
　㈡又按民法第244條規定之撤銷權，自債權人知有撤銷原因時起
    ，1年間不行使，或自行為時起經過10年而消滅，民法第245
    條定有明文。依此規定，債權人之撤銷權，係自行為時經過
    10年始行消滅，至上述1年之期間，須自債權人知有撤銷原
    因，始能起算。所謂撤銷原因係指構成行使撤銷權要件之各
    事由而言，在無償行為，應自知有害及債權之事實時起算（
    最高法院100年度台上字第1058號判決意旨參照）。查被上
    訴人間雖於99年9月7日簽立遺產分割協議書（見原審卷第91
    頁），然上訴人主張其係於109年3月11日調閱系爭不動產之
    登記謄本及異動索引，始知上情，核與其所提出之系爭不動
    產登記謄本、異動索引所載列印時間相符（見原審卷第33至
    43頁），並有中華電信股份有限公司數據通信分公司109年1
    2月9日函附地政電子謄本調閱紀錄可稽（見本院卷第73至76
    頁），堪認屬實。則上訴人於109年8月14日提起本件訴訟（
    見原審卷第7頁），尚未逾民法第245條規定之1年除斥期間
    ，亦可認定。
五、綜上所述，上訴人依民法第244條第1項規定，請求撤銷被上
    訴人就系爭不動產所為系爭協議之債權行為及系爭登記之物
    權行為，並依同條第4項規定，請求李美色塗銷系爭登記，
    均為有理由，應予准許。從而，原審為上訴人敗訴之判決，
    尚有未洽。上訴意旨指摘原判決不當，求予廢棄改判，為有
    理由，爰由本院予以廢棄，改判如主文第2、3項所示。
六、本件事證已臻明確，兩造其餘之攻擊或防禦方法及所用之證
    據，經本院斟酌後，認為均不足以影響本判決之結果，爰不
    逐一論列，附此敘明。
七、據上論結，本件上訴為有理由，依民事訴訟法第450條、第8
    5條第2項、第463條、第385條第1項前段，判決如主文。 　
中　　華　　民　　國　　110 　年　　3 　　月　　23　　日
                  民事第十五庭  
                      審判長法  官  方彬彬
                            法  官  陳杰正
                            法  官  沈佳宜

編號          不動產標的   面積（m²）  權利範圍 現登記情形   1 宜蘭縣○○鎮○○○段000地號    123.63    全部     李美色   2 宜蘭縣○○鎮○○○段000○號（門牌號碼為宜蘭縣○○鎮○○街000巷00號）    114.68    全部   李美色 

正本係照原本作成。
不得上訴。
中　　華　　民　　國　　110 　年　　3 　　月　　23　　日

　　　　　　　　　　　　　　書記官  蕭麗珍